ACORDAO-COMPLETO-2412242

ACÓRDÃO 7275/2020 ATA 22/2020 - PRIMEIRA CÂMARA

VISTOS, relatados e discutidos estes autos de processo de pensão civil instituída por ex-servidores da Superintendência Regional do Trabalho em Minas Gerais,
Acordam os Ministros do Tribunal de Contas da União, reunidos em sessão da Primeira Câmara, diante das razões expostas pelo relator e com fundamento da Constituição Federal, art. 71, III e IX, e na Lei 8.443/1992, arts. 1º, V, e 39, II, em:
9.1. considerar legais as pensões instituídas em favor de Maria Condessa Portella de Novais e Regina Portella Novais (formulário de peça 1) e  Maria de Fátima Felisberta Gomes (formulário de peça 5) e determinar o registro dos respectivos atos;
9.2. considerar prejudicado o exame do ato de pensão em favor da sra. Luiza Batista de Azevedo, por perda de objeto (Regimento Interno, art. 260, § 5º) ;
9.3. determinar a renovação da diligência ao órgão de origem para que, no prazo de trinta dias:
9.3.1. encaminhe a memória de cálculo da evolução das pensões instituídas em favor das sras. Maria José Pereira Braga e Maria Aparecida da Fonseca;
9.3.2. aponte o fundamento legal para a aplicação dos percentuais atribuídos, no ano de 2008, aos benefícios em tela.

PESSOAL. PENSÃO CIVIL. CÁLCULO DOS BENEFÍCIOS.

Primeira Câmara

Superintendência Regional do Trabalho no Estado de Minas Gerais.

3. Interessados/Responsáveis:
3.1. Interessados: Luiza Batista de Azevedo (XXX.503.686-XX); Maria Aparecida da Fonseca (XXX.884.826-XX); Maria Condessa Portella de Novais (XXX.404.336-XX); Maria José Pereira Braga (XXX.260.356-XX); Maria de Fátima Felisberta Gomes (XXX.961.986-XX); Regina Portella Novais (XXX.489.996-XX).

13.1. Ministros presentes: Walton Alencar Rodrigues (Presidente), Benjamin Zymler (Relator) e Bruno Dantas.
13.2. Ministro-Substituto convocado: Augusto Sherman Cavalcanti.
13.3. Ministro-Substituto presente: Weder de Oliveira.

BENJAMIN ZYMLER

Adoto como relatório a instrução da Secretaria de Fiscalização de Pessoal (Sefip) , com a qual manifestou sua anuência o representante do Ministério Público junto ao Tribunal de Contas da União (MPTCU) :
"INTRODUÇÃO
1.	Trata-se de atos de concessão inicial das pensões civis instituídas por Elídio Novais Filho (CPF: XXX.030.916-XX) , José Olivaldo Braga (CPF: XXX.625.406-XX) , José Vicente da Fonseca (CPF: XXX.602.696-XX) , Laert Azevedo (CPF: XXX.979.506-XX) e Raimundo Geraldo de Oliveira (CPF: XXX.819.796-XX) , ex-servidores da Superintendência Regional do Trabalho no Estado de Minas Gerais.
2.	Os atos foram submetidos, para fim de registro, à apreciação do Tribunal de Contas da União (TCU) , de acordo com o art. 71, inciso III, da Constituição Federal. O cadastramento e a disponibilização ao TCU ocorreram por intermédio do Sistema de Apreciação e Registro de Atos de Admissão e Concessões, na forma dos arts. 2º, caput e incisos I a VI, e 4º, caput, da Instrução Normativa - TCU 78/2018.
3.	Ao benefício pensional instituído por Elídio Novais Filho habilitaram-se Maria Condessa Portella de Novais (CPF: XXX.404.336-XX) , viúva do ex-servidor, e Regina Portella Novais (CPF: XXX.489.996-XX) , na condição de filha inválida, maior de 21 anos.
4.	Ao benefício pensional instituído por José Olivaldo Braga habilitou-se Maria José Pereira Braga (CPF: XXX.260.356-XX) , viúva do ex-servidor.
5.	Ao benefício pensional instituído por José Vicente da Fonseca habilitou-se Maria Aparecida da Fonseca (CPF: XXX.884.826-XX) , viúva do ex-servidor.
6.	Ao benefício pensional instituído por Laert Azevedo habilitou-se Luiza Batista de Azevedo (CPF: XXX.503.686-XX) , viúva do ex-servidor.
7.	Ao benefício pensional instituído por Raimundo Geraldo de Oliveira habilitou-se Maria de Fátima Felisberta Gomes (CPF: XXX.961.986-XX) , na condição de companheira do ex-servidor.
HISTÓRICO
8.	Em 6/2/2018, esta Secretaria de Fiscalização elaborou peça de instrução processual com proposta de legalidade dos atos de concessão incluídos neste feito (peça 7) .
9.	Encaminhados os autos ao Ministério Público (MP/TCU) , o douto parquet dissentiu da proposta desta Secretaria de Fiscalização, propondo, em relação às pensões instituídas pelos ex-servidores José Olivaldo Braga e José Vicente da Fonseca, a realização de diligência junto à Unidade Jurisdicionada, e propondo ainda que fosse considerado prejudicado, por perda de objeto, o exame do mérito do ato de concessão da pensão civil instituída pelo ex-servidor Laert Azevedo (peça 16) .
10.	Esta Unidade Técnica diligenciou junto à Unidade Jurisdicionada (peça 18) , vindo aos autos, em resposta, a documentação acostada à peça 20.
EXAME TÉCNICO
11.	Cumpre mencionar, ab initio, que os atos de concessão incluídos no presente feito foram disponibilizados ao TCU no ano de 2017, portanto, há menos de 5 (cinco anos) , sendo despicienda, por conseguinte, a realização de oitiva dos interessados em caso de proposta de ilegalidade, consoante o entendimento assentado no Acórdão 587/2011-TCU-Plenário, de Relatoria do Ministro Valmir Campelo.
Pensão civil instituída pelo ex-servidor Laert Azevedo (CPF: XXX.979.506-XX) 
12.	Em consulta ao SIAPENET (peça 24) , verificou-se que não há mais efeitos financeiros decorrentes do ato inicial de concessão da pensão civil instituída pelo ex-servidor Laert Azevedo, em razão da exclusão da beneficiária Luiza Batista de Azevedo (CPF: XXX.503.686-XX) , falecida em 10/1/2018.
13.	Assim, consoante o disposto no art. 260, § 5º, do Regimento Interno do TCU, propõe-se considerar prejudicado, por perda de objeto, o exame do mérito do aludido ato de concessão de pensão civil.
Pensões civis instituídas pelos ex-servidores Elídio Novais Filho (CPF: XXX.030.916-XX) e Raimundo Geraldo de Oliveira (CPF: XXX.819.796-XX) 
14.	Os ex-servidores Elídio Novais Filho e Raimundo Geraldo de Oliveira faleceram nas respectivas datas de 7/2/2015 e 15/7/2015, razão pela qual o cálculo das pensões deve observar as disposições contidas na Lei 10.887/2004 (reajuste pelo RGPS e aplicação do redutor de 30%) . Em consulta ao Siape, não foram detectadas falhas quanto ao cálculo das pensões (peça 21) .
15.	A pensão civil instituída por Raimundo Geraldo de Oliveira tem como única beneficiária a viúva do ex-servidor. A pensão civil instituída por Elídio Novais Filho traz como beneficiárias a viúva e a filha inválida, maior de 21 anos. No tocante à habilitação da filha inválida, o ato de concessão disponibilizado no Sisac registra data de invalidez anterior ao óbito do ex-servidor. Em consulta à base de dedos dos sistemas SIAPE, RAIS, CNIS e Maciça (folha de pagamento do INSS) , não foram encontrados registros aptos a afastar a presunção de dependência econômica da beneficiária Regina Portella Novais (CPF: XXX.489.996-XX) em relação ao instituidor da pensão.
16.	Em vista disso, propõe-se considerar legais, concedendo-lhes registro, os atos iniciais de concessão de pensão civil ora examinados.
Pensões civis instituídas pelos ex-servidores José Olivaldo Braga (CPF: XXX.625.406-XX) e José Vicente da Fonseca (CPF: XXX.602.696-XX) 
17.	Os ex-servidores José Olivaldo Braga e José Vicente da Fonseca faleceram nas respectivas datas de 15/7/2005 e 5/7/2006, razão pela qual o cálculo das pensões deve observar as disposições contidas na Lei 10.887/2004 (reajuste pelo RGPS e aplicação do redutor de 30%) . Em consulta ao Siape constatou-se, conforme já havia sido apontado pelo MP/TCU à peça 16, o pagamento de benefício pensional em valor superior ao devido (peça 21) .
18.	Em relação à pensão instituída pelo ex-servidor José Olivaldo Braga, verifica-se que a viúva do ex-servidor percebe atualmente o benefício no valor de R$ 4.032,38 (peça 22) , quando o correto seria perceber R$ 3.605,05 (peça 25) , considerando a última remuneração do ex-servidor no valor de R$ 1.774,41, conforme informado pela Unidade Jurisdicionada em resposta à oitiva (peça 20, p. 3) .
19.	No que se refere à pensão instituída pelo ex-servidor José Vicente da Fonseca, verifica-se que a viúva do ex-servidor percebe atualmente o benefício no valor de R$ 3.955,29 (peça 23) , quando o correto seria perceber R$ 3.614,88 (peça 26) , considerando a última remuneração do ex-servidor no valor de R$ 1.779,25, conforme informado no ato de concessão em exame. Cabe mencionar que a Unidade Jurisdicionada não enviou a memória de cálculo da pensão (peça 20) .
20.	Em vista disso, propõe-se considerar ilegais, negando-lhes registro, os atos iniciais de concessão de pensão civil aqui examinados.
CONCLUSÃO
21.	Desse modo, propõe-se: considerar prejudicado, por perda de objeto, o exame do mérito do ato inicial de concessão da pensão civil instituída pelo ex-servidor Laert Azevedo (CPF: XXX.979.506-XX) ; considerar legais, concedendo-lhes registro, os atos de concessão inicial das pensões civis instituídas pelos ex-servidores Elídio Novais Filho (CPF: XXX.030.916-XX) e Raimundo Geraldo de Oliveira (CPF: XXX.819.796-XX) ; e considerar ilegais, negando-lhes registro, os atos de concessão inicial das pensões civis instituídas pelos ex-servidores José Olivaldo Braga (CPF: XXX.625.406-XX) e José Vicente da Fonseca (CPF: XXX.602.696-XX) .
PROPOSTA DE ENCAMINHAMENTO
22.	Ante o exposto, e de conformidade com o preceituado nos artigos 71, III, da Constituição Federal de 1988; 1º, V, e 39, II, da Lei 8.443/1992; 1º, VIII, 259, II, 260, §§ 1º e 5º, e 262, § 2º, do Regimento Interno/TCU, propõe-se:
22.1	considerar ilegais, negando-lhes registro, os atos iniciais de concessão das pensões civis instituídas pelos ex-servidores José Olivaldo Braga (CPF: XXX.625.406-XX) e José Vicente da Fonseca (CPF: XXX.602.696-XX) , haja vista que os benefícios estão sendo pagos em valor superior ao devido;
22.1.1	dispensar o ressarcimento das quantias indevidamente recebidas, presumida a boa-fé, consoante o disposto no Enunciado 106 da Súmula de Jurisprudência do TCU;
22.1.2	determinar à Superintendência Regional do Trabalho no Estado de Minas Gerais que, nos termos dos art. 262, caput, do Regimento Interno do TCU e 19, caput, da Instrução Normativa - TCU 78/2018:
a) abstenha-se de realizar pagamentos decorrentes dos atos de concessão considerados ilegais, no prazo de 15 (quinze) dias, contado a partir da ciência dessa deliberação, sujeitando-se a autoridade administrativa omissa à responsabilidade solidária;
b) comunique às beneficiárias acerca do teor deste acórdão, alertando-as de que o efeito suspensivo proveniente da interposição de eventuais recursos junto ao TCU não as eximirá da devolução dos valores percebidos indevidamente após sua notificação, caso os recursos não sejam providos;
c) emita e disponibilize no sistema e-Pessoal, no prazo de 30 (trinta) dias, novos atos de concessão, escoimados da irregularidade apontada, nos termos do art. 262, § 2º, do Regimento Interno do TCU; e
d) encaminhe ao Tribunal o comprovante de que as interessadas tomaram ciência do inteiro teor desta deliberação.
22.2	considerar legais, concedendo-lhes registro, os atos de concessão inicial das pensões civis instituídas pelos ex-servidores Elídio Novais Filho (CPF: XXX.030.916-XX) e Raimundo Geraldo de Oliveira (CPF: XXX.819.796-XX) ; e
22.3	considerar prejudicado, por perda de objeto, o exame do mérito do ato inicial de concessão da pensão civil instituída pelo ex-servidor Laert Azevedo (CPF: XXX.979.506-XX) ."
É o relatório.

não há

Procurador Rodrigo Medeiros de Lima.

PESSOAL. PENSÃO CIVIL. LEGALIDADE DE ALGUNS DOS ATOS. PERDA DE OBJETO DE OUTRO. NECESSIDADE DE RENOVAR A DILIGÊNCIA PARA ESCLARECER A FORMA DE REAJUSTE DE DUAS PENSÕES.

PENSÃO CIVIL (PCIV)

Secretaria de Fiscalização de Pessoal (SEFIP).

Trata-se de processo de pensão civil instituída por ex-servidores da Superintendência Regional do Trabalho em Minas Gerais.
2. De fato, a pensão instituída pelo sr. Laert Azevedo em favor de sua viúva, sra. Luiza Batista de Azevedo, não mais gera efeitos financeiros, em virtude do falecimento da beneficiária. Portanto, pode-se considerar prejudicado o exame do respectivo ato, nos termos do § 5º do art. 260 do Regimento Interno deste Tribunal.
3. Não foram detectadas falhas nas pensões instituídas em favor de Maria Condessa Portella de Novais (viúva) e Regina Portella Novais (filha inválida) , pelo sr. Elídio Novais Filho, e de Maria de Fátima Felisberta Gomes, ex-companheira do servidor Raimundo Geraldo de Oliveira, motivo pelo qual acolho a proposta de determinar o registro dos respectivos atos. 
4. A proposta de ilegalidade das pensões instituídas por José Olivaldo Braga (em favor de Maria José Pereira Braga, viúva do ex-servidor) e por José Vicente da Fonseca (em favor de Maria Aparecida da Fonseca, viúva do ex-servidor) decorre do fato de que os benefícios pagos hoje superariam o valor inicial acrescido dos reajustes aplicáveis, previsto na legislação.
5. Apesar de ter sido feita diligência para que o órgão de origem encaminhasse as memórias de cálculo, houve omissão da autoridade administrativa. Eventualmente, omissão não proposital, haja vista que o Setor de Aposentadoria, Pensão e Assistência Médica da Superintendência do Trabalho em Minas Gerais informava, no Memorando n°.156/2018/SEAP/DIAD/SRTb-MG, estar enviando ao Superintendente - a quem coube atender a diligência - as memórias de cálculo.
6. Dada a idade avançada das pensionistas, em especial da sra. Maria Aparecida da Fonseca, hoje com 91 anos, entendo que não se deva de pronto considerar ilegais os benefícios antes de envidar todos os esforços possíveis para esclarecer as inconsistências apuradas. 
7. Observo, que o valor inicial da pensão instituída pelo senhor José Vicente da Fonseca em favor da sra. Maria Aparecida da Fonseca não é aquele apontado no formulário Sisac. No mês de seu falecimento, seus proventos seriam de R$ 1.821,73 e não R$ 1.779,25, como apontado.
8. Mas, ainda assim, a aplicação dos índices utilizados pelo MPTCU não resultaria no valor atual. Isso porque, em maio de 2008, a pensão recebeu um reajuste de 8,15%, ao passo que a planilha de peça 13 prevê um reajuste de apenas 1,2%.   
9. Já o benefício inicial da sra. Maria José Pereira Braga, cujo pagamento se iniciou em julho de 2005, correspondia exatamente ao valor apontado no formulário Sisac. O primeiro reajuste dessa pensão foi concedido em maio de 2008, no percentual de 13,2%.
10. De acordo com a legislação de regência, apenas em 2008 os benefícios do regime próprio de previdência do servidor (RPPS) , calculados com base na Lei 10.887/2004, passaram a ser reajustados e em percentual inferior àqueles verificados nestes autos. 
11. A redação original do art. 15 da citada lei apenas estabelecia:
"Art. 15. Os proventos de aposentadoria e as pensões de que tratam os arts. 1º e 2º desta Lei serão reajustados na mesma data em que se der o reajuste dos benefícios do regime geral de previdência social."
12. Veja-se que o dispositivo limita a prever que o reajuste dos benefícios do RPPS ocorreria na mesma data que os do regime geral, mas não mencionava nenhum índice.
13. Todavia, esse dispositivo, em sua redação original, não foi regulamentado e os beneficiários não tiveram seus proventos atualizados, motivo pelo qual alguns servidores e pensionistas entraram na Justiça para que fosse a eles aplicado o mesmo índice previsto para o regime geral.
14. Posteriormente, o artigo passou a ter a seguinte redação, conferida pela Lei 11.784/2008:
Art. 15. Os proventos de aposentadoria e as pensões de que tratam os arts. 1º e 2º desta Lei serão reajustados, a partir de janeiro de 2008, na mesma data e índice em que se der o reajuste dos benefícios do regime geral de previdência social, ressalvados os beneficiados pela garantia de paridade de revisão de proventos de aposentadoria e pensões de acordo com a legislação vigente.  
15. É possível, em tese, que as pensionistas tenham se beneficiado de alguma decisão judicial relativamente à aplicação dos índices do regime geral. Contudo, nenhum esclarecimento foi prestado pelo órgão de origem, que deixou de encaminhar a memória de cálculo solicitada (vide peças 18 e 19) , apesar de fazer expressa menção ao documento.
16. Cito, à guisa de ilustração, o MS 25871/DF (rel. Ministro Cézar Peluzo) , impetrado por servidor aposentado deste Tribunal, no qual foi pleiteada a aplicação dos índices de reajuste devidos ao INSS. Por maioria, o Tribunal Pleno, em 11/2/2008 (publicado em 4/4/2008) , concedeu segurança ao impetrante, nos seguintes termos:
"EMENTAS: 1. MANDADO DE SEGURANÇA. Legitimidade. Passiva. Tribunal de Contas da União - TCU. Caracterização. Servidor público aposentado desse órgão. Proventos. Pedido de ordem para reajuste e pagamento. Verba devida pelo Tribunal a que está vinculado o funcionário aposentado. Efeito jurídico eventual de sentença favorável que recai sobre o TCU. Aplicação do art. 185, § 1º, da Lei Federal nº 8.112/90. Preliminar repelida. O Tribunal de Contas da União é parte passiva legítima em mandado de segurança para obtenção de reajuste de proventos de servidor seu que se aposentou. 
2. SERVIDOR PÚBLICO. Funcionário aposentado. Proventos. Reajuste ou reajustamento anual. Exercício de 2005. Índice. Falta de definição pelo TCU. Adoção do índice aplicado aos benefícios do RGPS. Direito líquido e certo ao reajuste. MS concedido para assegurá-lo. Aplicação do art. 40, § 8º, da CF, cc. art. 9º da Lei nº 9.717/98, e art. 65, § único, da Orientação Normativa nº 3 de 2004, do Ministério da Previdência Social. Inteligência do art. 15 da Lei nº 10.887/2004. Servidor aposentado do Tribunal de Contas da União tem direito líquido e certo a reajuste dos proventos na ordem de 5,405%, no exercício de 2005."
17. Extrai-se do voto do relator que, a despeito de a lei ser omissa quanto aos índices a serem aplicados, a ON 3 do Ministério da Previdência Social, de 3/8/2004, expedida com base na Lei 9.717/1998, previa:
"Art. 65. Os benefícios de aposentadoria e pensão, de que tratam os art. 47,48, 49, 50, 51, 54 e 55 serão reajustados para preservar-lhes, em caráter permanente, o valor real, na mesma data em que se der o reajuste dos benefícios do RGPS, de acordo com a variação do índice definido em lei pelo ente federativo.
Parágrafo único. Na ausência de definição do índice de reajustamento pelo ente, os benefícios serão corrigidos pelos mesmos índices aplicados aos benefícios do RGPS."
18. Assim sendo, diante da avançada idade das pensionistas Maria Aparecida da Fonseca (91 anos) e Maria José Pereira Braga (81 anos) e considerando que o valor inicial dos proventos de pensão estava em conformidade com a legislação, proponho que seja renovada a diligência previamente ao julgamento de mérito, de modo a obter a memória de cálculo dos reajustes concedidos, bem assim para que seja esclarecido o fundamento legal para a concessão dos reajustes do ano de 2008, nos percentuais observados (8,5 %, para a sra. Maria Aparecida da Fonseca, e 13,2%, para a sra. Maria José Pereira Braga) . 
Diante do exposto, VOTO por que o Tribunal adote a deliberação que ora submeto a este colegiado.
TCU, Sala das Sessões Ministro Luciano Brandão Alves de Souza, em 7 de julho de 2020.
BENJAMIN ZYMLER 
Relator